【裁判字號】    89,台上,6602
【裁判日期】    891102
【裁判案由】    傷害
【裁判全文】
最高法院刑事判決                              八十九年度台上字第六六○二號
    上 訴 人  甲○○
右上訴人因乙○○等自訴傷害案件，不服台灣高等法院中華民國八十七年一月二十六
日第二審更審判決（八十六年度上更(二)字第五七四號，自訴案號：台灣基隆地方法院
八十三年度自字第三八號），提起上訴，本院判決如左：
    主  文
原判決撤銷，發回台灣高等法院。
    理  由
本件原判決認定上訴人甲○○係基隆巿警察局第三分局警員，於民國八十二年十月二
十二日下午九時三十分許，與警員石永貴等在基隆巿自治街鐵路地下道出口處指揮交
通，實施攔截臨檢時，適有胡全治無照駕駛ＱＹ－四五一號輕型機車，後載簡文富、
丙○○經過，胡全治見警臨檢，為恐無照駕駛受罰，竟未減速停車受檢，駛入來車道
加速闖過。適上訴人站在車道中央黃線上指揮路過車輛靠邊接受檢查，見狀一時氣
憤，假借職務上之權力，以傷害之意思，於胡全治駕駛之機車駛過其面前時，以手持
之塑膠夜間指揮棒自後朝後座之丙○○擊打。恰巧丙○○回頭觀望，致一棒擊中丙○
○之右眼，造成右眼瞼瘀血，外傷性前房出血，黃斑部出血並裂孔，雖經治療矯治，
視力祼視僅○‧○二五，矯治視力亦僅○‧○五，其右眼視能受到減衰之傷害等情。
因而撤銷第一審關於論處上訴人傷害人之身體，致重傷罪刑部分之判決，改判論處上
訴人公務員假借職務上之權力傷害人之身體罪刑，固非無見。
惟查：(一)、原判決於理由謂上訴人擊傷被害人丙○○右眼之事實，迭據被害人丙○○
於警訊時、檢察官偵查、第一審及原審調查中指訴綦詳，並經證人簡文富、胡全治證
實云云，而採為認定上訴人有前開犯行之論據。但證人簡文富、胡全治二人於警偵訊
時一再供證只聽到撞擊聲，不知被害人如何受傷各等語（偵查卷第二十六、二十七、
九十、九十五、一二九、一七五頁），均未供稱上訴人於胡全治駕駛之機車駛過其面
前時，以手持之塑膠夜間指揮棒自後朝後座之被害人擊打等語。則原判決認定之事實
與其所引用之證據不符，難認適法。(二)、有罪之判決書，對被告有利之證據不採納者
，應說明其理由，為刑事訴訟法第三百十條第二款所明定。故有罪判決書對於被告有
利之證據，如不加採納，必須說明其不予採納之理由，否則即難謂無判決不備理由之
違誤。是事實審法院應於審判期日就被告否認犯罪所為有利之辯解事項與證據，予以
調查，而於有罪判決理由內詳加論列，否則率行判決，即屬於法有違。上訴人始終否
認有前開犯行，於原審辯稱當時被害人等不服取締，逆向加速逃逸，伊僅揮動指揮棒
攔阻，詎被害人等速度過快，不及收回指揮棒，絕無傷人之認知及故意。況違規逆向
行駛，超速逃避取締之機車駕駛者係胡全治，與坐在機車後座第三位之被害人無關，
伊不可能不明事理，對其加害；伊當時執行夜間交通臨檢，擔任第一線以塑膠指揮棒
攔阻違規車輛，詎胡全治存心逃避，加速衝出，所生之後果，均非上訴人始料所及。
又夜間交通指揮棒為塑膠製品，無稜角，且質料柔性，不堅硬，無可能傷及被害人眼
球，請求送請專家鑑定，並查明被害人眼睛之傷究係觸及上訴人所持之塑膠夜間交通
指揮棒所傷，或係石永貴以硬體卷宗夾攔阻時，觸及卷宗夾所傷等語（原審法院上訴
字卷第三十八頁背面，上更(一)字卷第二十四頁正面、第四十五頁背面、第四十六頁正
面，上更(二)字卷第四十一頁背面）。原審對於上訴人此項有利之辯解及證據，既未加
以調查採納，復未於判決內敘明不予調查採納之理由，遽為上訴人不利之判決，尚嫌
速斷，並有理由不備之可議。(三)、刑事訴訟法第九十五條第一款（八十六年十二月十
九日修正前為同條第一項、第二項）規定「訊問被告應先告知犯罪嫌疑及所犯所有罪
名，罪名經告知後，認為應變更者，應再告知」，乃犯罪嫌疑人及被告在刑事訴訟程
序上受告知及聽聞之權利，為行使防禦權之基本前提，旨在使犯罪嫌疑人及被告能充
分行使防禦權，以維審判程序之公平，否則如未為該項告知，即逕行判決，無異剝奪
被告之正當法律程序之保障，其所踐行之程序難謂非違法。自訴人等原自訴上訴人涉
犯重傷害罪，原審審理時未依法為前項之告知，即逕行辯論終結，論處上訴人公務員
假借職務上之權力傷害人之身體罪刑，亦有可議。(四)、本件原自訴人丙○○自訴部分
，業經原審法院於更審前判決自訴不受理確定，有原審法院八十四年度上訴字第一四
二二號刑事判決附於該卷可稽。原審更審時復將丙○○列為上訴人一併判決，亦有未
合。上訴意旨指摘原判決不當，尚非全無理由，應認仍有撤銷發回更審之原因。
據上論結，應依刑事訴訟法第三百九十七條、第四百零一條，判決如主文。
中      華      民      國    八十九    年     十一     月      二      日
                              最高法院刑事第四庭
                                  審判長法官  董  明  霈
                                        法官  丁  錦  清
                                        法官  王  居  財
                                        法官  張  祺  祥
                                        法官  蕭  權  閔
      右正本證明與原本無異
                                              書  記  官
中      華      民      國    八十九    年     十一     月      九      日


司法院資訊處製作；財團法人民間司法改革基金會備份。
